【裁判字號】    98,易,3530
【裁判日期】    990422
【裁判案由】    詐欺
【裁判全文】
臺灣臺北地方法院刑事判決              98年度易字第3530號
公  訴  人  臺灣臺北地方法院檢察署檢察官
被      告  丁○○
上列被告因詐欺案件，經檢察官提起公訴（98年度偵字第24733
號）及移送併辦（98年度偵字第25508、25800、28673號），本
院判決如下：
    主  文
丁○○幫助意圖為自己不法之所有，以詐術使人將本人之物交付
，處有期徒刑肆月，如易科罰金，以新臺幣壹仟元折算壹日。
    事  實
一、丁○○預見將自己開設之金融帳戶（含存摺、提款卡及密碼
    等物）提供他人使用，該他人極可能以該帳戶作為詐欺取財
    犯罪之工具，竟仍不違其本意，而基於幫助他人犯罪之不確
    定故意，於民國98年8 月12日至同年月13日間某時，在臺北
    市大同區○○○路279 號附近，將其向台北富邦商業銀行股
    份有限公司南門分行（下稱北富銀南門分行）申辦之帳號00
    0-000000000000000 號帳戶及向合作金庫商業銀行古亭分行
    （下稱合作金庫古亭分行）申請之帳號 000-0000000000000
    號帳戶存摺、提款卡、密碼，提供予真實姓名、年籍均不詳
    之成年男子，而容任其申辦之帳戶供他人用以詐騙財物使用
    。嗣該人所屬之詐欺集團成員，即意圖為自己不法所有，而
    為下列行為：
  (一)於98年8月15日凌晨3時20分許，在不詳地點，以其等所有之
    電腦及網路連線設備，連線至雅虎奇摩拍賣網站，刊登拍賣
    「Dr.WU玻尿酸保濕精華液100ml特價2500元」之虛偽訊息，
    適辛○○於翌日即同年月16日下午3 時20分許，在其臺北縣
    新莊市○○街180號6樓之住處上網瀏覽該網頁，因而陷於錯
    誤下標購買，並依指示匯款新臺幣（下同）5,000 元至丁○○上開合作金庫古亭分行帳戶內。
  (二)於98年8月17日夜間6 時57分許，以電話向丙○○自稱係「
    Happy Go」客服人員，並佯稱丙○○前於「Happy Go」購物
    時轉帳內容誤為12期分期付款，使丙○○因而陷於錯誤，依
    指示至自動櫃員機操作，並於同日夜間8時26分許匯款2萬9,
    999元至丁○○上開合作金庫古亭分行帳戶內。
  (三)於98年8月15日下午3時前某時，在不詳地點，以其等所有之
    電腦及網路連線設備，連線至雅虎奇摩拍賣網站，刊登拍賣
    「拔刮二合一充插兩用飛利浦第六代音波按摩冰刀」之虛偽
    訊息，適庚○○、戊○○分別在其住處上網瀏覽該網頁，因
    而陷於錯誤下標購買，並依指示分別於98年8月15日下午3時
    11分及同日下午4時42分匯款3,000元至丁○○上開北富銀南
    門分行帳戶內。
  (四)於98年8月15日下午3時48分許，在不詳地點，以其等所有之
    電腦及網路連線設備，連線至雅虎奇摩拍賣網站，刊登拍賣
    「全新奇美chimei 32吋液晶電視DTL-732E300」之虛偽訊息
    ，適甲○○上網瀏覽該網頁，因而陷於錯誤下標購買，並依
    指示於同日夜間11時30分許，匯款8,000 元至丁○○上開北
    富銀南門分行帳戶內。
  (五)於98年8月17日夜間7時30分許，謊稱係郵局之客服人員，向
    己○○佯稱因林女前於雅虎奇摩拍賣網站購物，於匯款時誤
    為分期付款，需至自動櫃員機操作解除云云，使己○○因而
    陷於錯誤，於同日夜間8 時30分許，匯款2萬9,982元至丁○○上開北富銀南門分行帳戶內，復指示己○○分別於同日夜
    間9時33分及36分二次各匯款3萬元及1萬8,000元至不知情之
    乙○○中國信託商業銀行東臺南分行（下稱中信銀東臺南分
    行）帳號000000000000號帳戶內（詳情如下述）。
  (六)於98年8月17日夜間7時30分許，謊稱係雅虎奇摩拍賣網站客
    服人員，向乙○○佯稱因王女在該網站購買商品時，該網站
    內部誤設為分期付款，已聯絡銀行辦理手續云云，復再自稱
    係中國信託商業銀行客服人員，以電話向乙○○訛稱需至自
    動櫃員機辦理解除云云，使乙○○因而陷於錯誤，先於同日
    夜間9時2分許匯款1萬7,677元至丁○○上開北富銀南門分行
    帳戶內，復再要求乙○○將其中信銀東臺南分行帳戶內所有
    款項領出（包含己○○匯入之4萬8,000元)後，匯入1萬2,31
    2 元至詐欺集團成員指示之吳正哲（業經臺灣板橋地方法院
    另案判處有期徒刑2月）所有之陽信銀行帳戶內、存入3萬4,
    000 元至詐欺集團成員指示之祐誠（業經臺灣士林地方法
    院另案判處罰金2 萬元）所有之華南銀行帳戶內。嗣因辛○○等人發覺有異，報警查悉上情。
二、案經辛○○、丙○○訴由臺北縣政府警察局新莊分局報告暨
    甲○○訴由桃園縣政府警察局中壢分局報告臺灣桃園地方法
    院檢察署呈請臺灣高等法院檢察署檢察長令轉臺灣臺北地方
    法院檢察署檢察官偵查起訴及移送併辦。
    理  由
壹、證據能力部分：
    按被告以外之人於審判外之言詞或書面陳述，除法律有規定
    者外，不得作為證據，刑事訴訟法第159條第1項固有明文。
    惟按被告以外之人於偵查中向檢察官所為之陳述，除顯有不
    可信之情況者外，得為證據，刑事訴訟法159條之1第 2項另
    有明文。本件證人即被害人丙○○、甲○○、乙○○於檢察
    官偵訊時之陳述，係分別證述上開遭詐騙之經過，並無顯有
    不可信之情況，依上揭規定，自得為證據。又按被告以外之
    人於審判外之陳述，雖不符前4 條之規定，而經當事人於審
    判程序同意作為證據，法院審酌該言詞陳述或書面陳述作成
    時之情況，認為適當者，亦得為證據。當事人、代理人或辯
    護人於法院調查證據時，知有第159條第1項不得為證據之情
    形，而未於言詞辯論終結前聲明異議者，視為有前項同意，
    刑事訴訟法第159條之5亦有明定。查證人即被害人辛○○、
    丙○○、庚○○、戊○○、甲○○、己○○、乙○○於警詢
    之陳述，雖係被告以外之人於審判外之陳述，惟被告對上開
    證據之證據能力並不爭執，亦不聲請傳喚詰問上開證人，本
    院斟酌上開證人之言詞陳述作成時，分別係其遭詐騙後前往
    警局報案時及因帳戶遭列為警示帳戶而主動到案說明所為，
    通常並無影響其陳述之客觀情形，認依上開規定，以之作為
    證據為適當，是上開供述證據亦有證據能力。至其餘憑以認
    定本案犯罪事實之非供述證據（詳後述），查無違反法定程
    序取得之情，依同法第158條之4規定反面解釋，亦具證據能
    力，均合先敘明。
貳、實體部分：
一、訊據被告固坦承上開北富銀南門分行及合作金庫古亭分行帳
    戶為其所申設，並將存摺、提款卡及密碼提供予詐欺集團成
    員使用等情，其對於辛○○、丙○○、庚○○、戊○○、甲○○、己○○、乙○○（下稱辛○○等人）遭詐騙而匯款至
    該等帳戶並遭他人提領等情，亦不否認，惟矢口否認有何幫
    助詐欺犯行，辯稱：當初是為辦貸款，應對方要求，始交付
    該等帳戶之存摺、提款卡及密碼云云。經查：
  (一)被告前曾向北富銀南門分行及合作金庫古亭分行申請開設上
    開帳戶，業據被告坦承在卷，並有合作金庫古亭分函、北富
    銀南門銀行函（含開戶資料、交易明細）在卷可稽（見98年
    度偵字第25508 號卷第101至117頁）。又詐騙集團成員上開
    詐騙辛○○等人匯款至該等帳戶等事實，亦據證人即被害人
    辛○○等人於警詢中及證人即被害人丙○○、甲○○、乙○○於偵查中指訴綦詳（見同上偵卷第8至9頁、第26至28頁、
    第37至38頁、第44至45頁、第49至51頁、第59至60頁、第69
    至71頁、第80至83頁、第128至129頁、第138至139頁），並
    有上開存摺交易明細、雅虎拍賣通知信等電子郵件（見同上
    偵卷第16至23頁）、被害人辛○○存摺存款往來明細（見同
    上偵卷第15頁）、被害人丙○○陽信銀行自動櫃員機交易明
    細表（見98年度偵字第24733號卷第6頁）、被害人庚○○台
    新銀行自動櫃員機交易明細表（見98年度偵字第25508 號卷
    第46頁）、被害人戊○○匯款明細、被害報告書（見同上偵
    卷第57至58頁）、被害人甲○○網路ATM 入帳明細資料、存
    摺影本、雅虎奇摩拍賣網站得標通知（見同上偵卷第62至64
    頁）、被害人己○○中國信託商業銀行自動櫃員機交易明細
    表、中華郵政公司自動櫃員機交易明細表（見同上偵卷第74
    、77頁）、被害人乙○○華南銀行自動櫃員機交易明細表 2
    紙、中國信託商業銀行自動櫃員機交易明細表、交易紀錄（
    見同上偵卷第84至85頁）在卷可憑，而被告對於辛○○等人
    遭詐騙而匯款至該等帳戶並遭他人提領等情，亦不否認。依
    上開各情，足認被告所申設之該等帳戶及交付之存摺、提款
    卡及密碼確遭詐騙集團成員持有使用，並於詐騙辛○○等人
    匯款後加以提領。
  (二)按政府及媒體對於使用人頭帳戶行詐騙或恐嚇之事，已廣為
    宣傳，又金融機關存款帳戶關乎個人之財產及隱私，個人帳
    戶之存摺、提款卡及密碼，並無任意交付予不認識之人之理
    。況被告已成年，非低學歷，亦曾就業，屬有相當之智識程
    度與生活經驗，對該情亦當認識甚明，卻猶將系爭帳戶提款
    卡及密碼交付與不詳成年人使用，雖未見有何參與詐欺被害
    人之行為、或於事後亦分得款項之積極證據，而無從認屬本
    件詐欺取財行為之共同正犯，然其對於該人可能利用他人帳
    戶做為其詐欺取財之用，當然有所認識、預見，且容認犯罪
    事實發生之本意。即被告對於該等帳戶被用來作為詐欺之犯
    罪工具有不確定之故意。
  (三)被告雖辯稱：當初是為辦貸款，應對方要求，始交付該等帳
    戶之存摺、提款卡及密碼云云。惟被告於偵查中供稱：其辦
    理貸款前，並沒有去其他家銀行詢問過，其原本是要看報紙
    借錢，發現都是地下錢莊，後來才發現這家（見98年度偵字
    第24733 號卷第44頁）；然於本院準備程序中則稱：其因為
    要辦貸款清償其積欠公司近30萬元之債務，其是看蘋果日報
    上面之廣告，打電話去發現都是高利貸，其就沒有打算要借
    ，後來接到電話回撥詢問其是否要辦貸款，其沒有印象有打
    過該電話（見本院卷第14頁反面）；嗣於本院審理中改稱：
    當時其要去辦銀行貸款，只是要幫其母親還貸款的錢（見本
    院99年4月1日審判筆錄第4 頁），是被告就其所稱貸款之目
    的及與對方取得聯繫之方式，前後供述不一。另被告於偵查
    中原供稱：其後來覺得好像被詐騙，曾經要去民權西路大橋
    派出所備案，警察說備案資料不齊全，要其去準備，之後即
    因時間不能配合，所以沒去備案（見98年度偵字第24733 號
    卷第43頁），嗣檢察官訊問其於民權西路派出所備案紀錄有
    無留存時，則改稱：其有打110 報案，應該有紀錄（見98年
    度偵字第25508號卷第139頁），核被告所稱其於感覺遭詐騙
    後所為之處置，不僅前後矛盾，且所稱因時間不能配合而未
    完成備案之說詞，亦顯與常情有違。況被告係於98年7 月31
    日將上開北富銀南門分行帳戶原印鑑掛失，更換新印鑑後並
    於當日將帳戶內原存金額提領一空，並於同日申辦上開合作
    金庫古亭分行帳戶，此有上開合作金庫古亭分行及北富銀南
    門行函附開戶資料及交易明細在卷足憑，倘被告確有辦理貸
    款之情事，何須清空其原有帳戶並申辦新帳戶，且同時交付
    2個不同帳戶，益徵被告所辯，不足採信。
  (四)綜上，本件事證明確，被告犯行堪以認定。
二、按刑法上之幫助犯，係對於犯罪與正犯有共同之認識，以幫
    助之意思，對於正犯資以助力，而未參與實施犯罪之行為者
    而言。因此如未參與實施犯罪構成要件之行為，且係出於幫
    助之意思提供助力，即屬幫助犯，而非共同正犯。被告基於
    幫助之犯意，提供詐騙集團成員上開提款卡及告知密碼，以
    供其施用詐術，已如前述。詐騙集團成員利用被告之幫助，
    使被害人在遭施用詐術後陷於錯誤，而匯款至被告提供之帳
    戶，足見被告僅係參與詐欺罪構成要件以外之行為，且並無
    證據證明被告係以正犯而非以幫助犯之犯意參與犯罪，應認
    其所為係幫助犯而非正犯行為。是核被告所為，各係犯刑法
    第339條第1項、第30條第1 項詐欺取財罪之幫助犯。又被告
    係以一提供帳戶之行為而觸犯數罪名，為同種想像競合犯，
    應從犯罪情節較重本案之幫助詐欺取財罪處斷。被告係幫助
    他人犯罪之幫助犯，爰依刑法第30條第2 項之規定減輕其刑
    。爰審酌被告雖無前科，有臺灣高等法院被告前案紀錄表在
    卷可按，惟於詐騙集團猖獗橫行，報章雜誌一再報導詐騙集
    團使用人頭帳戶犯罪之情形下，仍執意將金融機構帳戶提供
    他人使用之犯罪動機、目的、手段，其提供帳戶作為他人詐
    騙財物之工具，助長詐騙集團犯罪，增加政府查緝此類犯罪
    之困難，更因而危害他人財產法益及社會秩序，暨犯後否認
    犯行，未見悔意之態度等一切情狀，量處如主文所示之刑，
    並諭知易科罰金之折算標準。
三、至移送併辦部分，被告之犯行與本案為同一行為，係事實上
    同一案件，本院自應併予審理，附此敘明。
據上論斷，應依刑事訴訟法第299條第1項前段，刑法第30條、第
339條第1項、第41條第1項前段，刑法施行法第1 條之1，判決如
主文。
本案經檢察官張成業到庭執行職務。
中    華    民    國    99    年    4     月    22    日
                  刑事第十四庭  審判長法  官  吳冠霆
                                      法  官  陳琪媛
                                      法  官  賴武志
以上正本證明與原本無異。
如不服本判決，應於判決送達後10日內，向本院提出上訴狀；上
訴書狀應敘述具體理由，未敘述上訴理由者，應於上訴期間屆滿
後20日內補提上訴理由書於本院。
                                      書記官  劉麗英
中    華    民    國    99    年    4     月    22    日
附錄本案論罪科刑法條全文：
中華民國刑法第339條：
意圖為自己或第三人不法之所有，以詐術使人將本人或第三人之
物交付者，處5年以下有期徒刑、拘役或科或併科1千元以下罰金
。
以前項方法得財產上不法之利益或使第三人得之者，亦同。
前2項之未遂犯罰之。

司法院資訊處製作；財團法人民間司法改革基金會備份。
